臺灣高等法院刑事判決
111年度交上訴字第43號
上  訴  人  臺灣新北地方檢察署檢察官
上  訴  人  
即  被  告  林瑛美
選任辯護人  邱雅郡律師
            張志全律師
            潘俊廷律師
訴訟參與人  許峻肇
            羅紅春
共同代理人  陳鼎駿律師
            楊硯婷律師
上列上訴人因被告過失致死案件，不服臺灣新北地方法院109年
度交訴字第25號，中華民國110年12月30日第一審判決（起訴案
號：臺灣新北地方檢察署109年度偵續字第183號），提起上訴，
本院判決如下：
    主  文
上訴駁回。
    犯罪事實
一、林瑛美於民國108年11月11日13時46分許，騎乘車牌號碼000
    -000號普通重型機車，沿新北市永和區環河西路2段往中和
    方向行進，其原行駛在中間車道，本應注意駕駛車輛向右變
    換車道時應先開啟方向燈及禮讓後方車輛先行，並應注意安
    全距離，且按當時天候晴，日間自然光線，柏油路面乾燥、
    無缺陷、無障礙物、視距良好，並無不能注意之情事，竟疏
    未注意，未先顯示方向燈及禮讓注意後方車輛先行，而未保
    持安全距離，即貿然向右變換車道，駛入外側車道內，並持
    續偏右行駛，行駛至新北市永和區環河西路2段209號前，適
    其同向後方之許家銘亦騎乘車牌號碼000-0000號普通重型機
    車自外側車道上以逾越時速50公里之速度超速向前行駛而來
    ，復疏未注意車前狀況，見林瑛美偏右行駛進入其行向前方
    時，即緊急煞車，但仍閃避不及，追撞林瑛美騎乘機車車尾
    ，許家銘因而人車倒地，經送醫急救後，仍於108年11月13
    日13時37分許，因頭部外傷併顱內出血致中樞神經衰竭而死
    亡。林瑛美於肇事後，於司法警察前往現場處理時在場，當
    場承認為肇事人並接受調查，自首而接受裁判。
二、案經許家銘之父許峻肇告訴臺灣新北地方檢察署及同署檢察
    官簽分偵辦後偵查起訴。
    理  由
一、證據能力：
　㈠本判決下列所引被告以外之人於審判外之言詞或書面陳述，
    屬傳聞證據，被告、辯護人及檢察官於準備程序及審判期日
    中均未爭執其證據能力（見本院卷第113至115、214至218頁
    ），且迄言詞辯論終結亦未聲明異議，本院審酌上開證據資
    料製作時之情況，尚無違法不當及證明力明顯過低之瑕疵，
    認為以之作為證據應屬適當，爰依刑事訴訟法第159條之5規
    定，認定前揭供述均有證據能力。
　㈡另本院後述所引用之其餘非供述證據，經本院依法當庭提示
    令其辨認外，復無證據足證係公務員違背法定程序所取得，
    且當事人亦未表示反對意見，而為證明本案犯罪事實所必要
    ，亦得作為本案證據。
二、認定犯罪事實所憑之證據及理由：
　　訊據上訴人即被告林瑛美固坦承有於前揭時、地騎乘機車與
    被害人許家銘所騎乘機車發生碰撞而發生交通事故，嗣被害
    人送醫急救後仍不治身亡等情，惟矢口否認有何過失致死犯
    行，辯稱：我當時是因為下班，從中正橋引道下來，騎在中
    間車道，準備要騎到前面路口靠外側車道之待轉區。我從中
    間車道騎往外側車道時，有小心看外側車道來車，並沒有發
    現被害人，我是看到後照鏡後方沒來車時，就打方向燈，慢
    慢往外側車道騎，我速度不快，突然後方有東西撞上來，撞
    到我的排氣管，我機車往左邊偏倒，但因我速度不快，我就
    握緊龍頭，慢慢把機車穩住騎正，聽到很大聲的機車翻車聲
    音後，我就慢慢騎到旁邊去停車，看究竟發生何事。就本件
    交通事故我認為沒過失，我是被撞的。16年來我都是這樣騎
    云云。辯護人則為被告辯稱：㈠被告在變換車道時，的確有
    打方向燈。此觀事發前在外側車道有臺機車騎在被告右前方
    ，卻亮了煞車燈，可見該臺機車應該是有看到被告打方向燈
    示警才同時煞車。㈡本起交通事故，係因被害人超速駕駛所
    致，無論被告有無開啟方向燈，被害人均無法及時規避向右
    偏靠之被告機車。且以被害人騎車時速為100公里而言，依
    據汽車行駛距離及反應距離一覽表、車速與停車距離表，被
    害人需要70.8公尺之距離才可及時煞停，但被害人卻直至撞
    擊被告前1秒才按煞車，可見其超速行為已超越被告有無打
    方向燈之因果關係。財團法人成大研究發展基金會之鑑定意
    見，卻判斷被告有過失，此一判斷毫無任何科學根據，僅止
    於看圖說故事，不可採信。況鑑定意見未說明坑道視覺對於
    上開反應及煞車時間之距離是否需要更長，顯有重大瑕疵。
    ㈢另被害人所戴的安全帽為3/4罩，且具有安全等級最高的雙
    D扣環，只要有扣即便遭如何撞擊均不可能脫落，但經撞擊
    後該安全帽卻立即噴飛，且安全帽照片亦可看出扣環是打開
    的，可證被害人雖有戴安全帽但卻未扣扣環以致無法保護頭
    部，如其有扣好安全帽，必定不會產生死亡結果，此一情事
    亦中斷被告有無打方向燈之因果關係。鑑定意見卻認被害人
    安全帽係因被害人緊急煞車，以致被害人身體往前傾，加上
    其機車尾部向上翹，因此所戴安全帽由頭部後方開始脫離後
    頸部，從面部掉下來云云，顯係極不專業、缺乏常識之鑑定
    。㈣被害人有血液酒測值3.5mg/dl，但因被害人自案發到死
    亡乃經醫院搶救，過程中有加強輸液，可知被害人於案發當
    時有飲酒致無一般正常駕駛人之應變與欲見他車將有變換車
    道行為並事先防範之駕駛能力云云。經查：
　㈠被害人因本起交通事故致生死亡結果：
　　被告於108年11月11日13時46分許，騎乘機車沿新北市永和
    區環河西路2段往中和方向行進，其原行駛在中間車道，後
    向右變換車道駛入外側車道，行駛至新北市永和區環河西路
    2段209號前，適其同向後方之被害人亦騎乘機車自外側車道
    直行而來，被害人緊急煞車後，仍撞上被告機車車尾，被害
    人因而人車倒地，嗣被害人經送醫急救後，仍於108年11月1
    3日13時37分許，因頭部外傷併顱內出血致中樞神經衰竭而
    死亡等節，業經被告於警詢、偵訊、原審及本院審理中均供
    認在卷（見108年度偵字第35635號卷【下稱偵卷】第9至17
    頁、108年度相字第1573號卷【下稱相卷】第163頁、原審卷
    一第46至47頁、原審卷二第275至277頁、本院卷第113、222
    頁），且有證人即告訴人即被害人之父親許峻肇於警詢時之
    證述可憑（見偵卷第19頁至第24頁），並有天主教永和耕莘
    醫院患者病危通知單、臺灣新北地方檢察署相驗屍體證明書
    、相驗照片、道路交通事故調查報告表（一）、（二）、事
    故現場草圖、道路交通事故調查表（現場圖）、事故現場及
    車損照片、路口監視器影像擷圖畫面、公路監理電子閘門查
    詢結果、天主教永和耕莘醫院診斷證明書、臺灣新北地方法
    院檢察署（現更名為臺灣新北地方檢察署）相驗筆錄、檢驗
    報告書（見偵卷第25至43、47至55、67至90、94至100、109
    至111頁、相卷第39、159、167至第177、181頁），足見被
    害人確因上開交通事故受有頭部外傷併顱內出血等傷害，嗣
    致中樞神經衰竭死亡而生死亡之結果，此節事實，首堪認定
    。
　㈡被告變換車道靠右偏行過程機車方向燈均未亮起：
　　被告於本起交通事故發生前，其原本行向係騎乘機車在中間
    車道，為了到達前方路口待轉區，故朝右變換至外側車道行
    駛等節，為被告所是認，業如前述。而被告雖始終辯稱其於
    變換車道時有打方向燈云云，然經原審當庭勘驗路口監視器
    影像，從被告騎乘機車出現在畫面中之中間車道，偏往外側
    車道方向行駛，於上開向右靠往外側車道期間，皆未看到被
    告所騎乘機車之方向燈有閃爍或發亮之情。反而行駛於被害
    人右前方即外側車道上之機車，自出現於畫面時，其機車煞
    車燈始終明顯發亮。嗣被告騎車跨越中間車道與外側車道間
    之車道線後，繼續靠右往外側車道中間標示「50」速限附近
    之位置行駛，不久後，被害人騎乘機車至畫面所示之外側車
    道中駛出，行經從畫面下方數來之第2段白色虛線接近平行
    處時，其車身後方煞車燈亮起等情，有原審109年9月17日勘
    驗筆錄1份及附件擷圖畫面在卷可佐（見原審卷一第49至50
    、55至64頁），由上可知，被告騎車變換車道及駛入外側車
    道靠右偏行之過程，其所騎乘機車之方向燈並未啟動而發亮
    等情甚明，此一勘驗結果，與臺灣新北地方檢察署109年6月
    5日勘驗結果相同（見109年度偵續字第183號卷第52頁）。
    另本起交通事故，經送請財團法人成大研究發展基金會鑑定
    後，鑑定意見亦謂：經透過連續影像畫面的影像處理，可以
    確定被告騎乘機車向右偏靠時，右後方的方向燈是不亮的等
    情，有該基金會110年9月23日成大研基建字第1100002103號
    函及檢附之鑑定意見書（下簡稱成大基金會鑑定意見書）附
    卷可證（見原審卷二第21至27、202至204頁），亦同認被告
    此段騎車過程未打方向燈。被告及辯護人雖再辯稱可能係因
    監視器影像拍攝角度逆光，以致拍不到被告騎乘機車方向燈
    閃爍發光之情形云云，然如前所述，同一路口監視器既可清
    楚拍攝到訴外人與被害人騎乘機車行經同一路段時，該等機
    車尾燈明顯亮起之情形，可見並無所謂因拍攝角度逆光而無
    法拍攝到被告機車尾燈或方向燈閃爍之理。又辯護人雖辯稱
    ，上開影像中訴外人騎乘機車在被告右前方之外側車道上，
    應係看到被告有打方向燈示警才會啟動煞車燈減速云云，然
    該訴外人騎乘機車煞車燈亮之原因眾多，可能係因自覺速度
    太快應予減速，或認宜與前車保持安全距離而減速，或係察
    覺有旁車靠近而減速以隨時採取必要之安全措施等等，不一
    而足，尚無從以此推論該騎士必係見到被告所騎乘機車方向
    燈有發亮閃爍後始予減速，且此一推論亦反於監視器影像明
    確攝得被告騎乘機車方向燈未啟動發亮之實際情況，辯護人
    此部分所辯，自不可採。另原審勘驗上開路口監視器影像畫
    面後，在被告騎車騎在從畫面下方數來第2、3段靠近第3段
    虛線空白段平行處，被害人亦從後方繼續前行，在雙方碰撞
    前，被告機車後方有疑似白色之光亮，但無法確認是屬於何
    種光線，亦有原審前開勘驗筆錄及附件擷圖畫面1份可參（
    見原審卷一第50、60至62頁），但嗣經原審將該路口監視器
    影像檔案送請內政部警政署刑事警察局確認被告騎乘車輛於
    行進過程中有無打方向燈，該局雖回函略以因影像欠清晰，
    未便認定等語，有該局109年10月7日刑鑑字第1098005801號
    函1份附卷供參（見原審卷一第113頁），然觀該函所檢附之
    放大輸出影像，對照被告機車車損照片所顯示之車輛尾燈、
    方向燈所在位置，被告機車之尾燈及方向燈係位於機車車牌
    位置正上方（見偵卷第77頁至第81頁），惟前述原審勘驗中
    所指被告機車後方有疑似白色之光亮所在位置，經放大輸出
    後該可疑為白色光亮位置係位在該車車牌右側處，高度位置
    與車牌位置平行（見原審卷一第115頁），顯非位在被告機
    車方向燈所在位置上，況成大基金會鑑定意見亦指出被告機
    車方向燈殼雖是白色的，但依據被告機車車損照片顯示其車
    尾右後方向燈內是黃色燈泡，故若方向燈亮起時，會顯示為
    黃色方向燈等語，有成大基金會鑑定意見書1份可考（見原
    審卷二第93至94頁），是倘若被告機車方向燈有亮起，亦不
    會顯示為白色光亮，足見該可疑白色光亮較可能為被告機車
    行進過程車身或排氣管防燙蓋之反光，而明顯與機車尾燈、
    方向燈啟用後之光亮無涉，自不能作為被告騎車時方向燈有
    發亮之佐證，被告及辯護人以該白色亮光作為被告騎車時方
    向燈有啟動之憑據，亦不可採。是以被告於此段騎車過程中
    並其方向燈並未發亮閃爍等情，堪以認定。
　㈢被告騎乘機車變換車道，未注意來車禮讓直行車先行及注意
    安全距離：
　　被告雖辯稱其在變換車道時，有注意後方來車，確認後方無
    車後其才靠右行駛云云。然查，依成大基金會於其鑑定意見
    書所格放路口監視器影像畫面所示相對時間、被告與被害人
    兩車行經車道線之相對位置（白色實線部分長度為4公尺，
    未塗線即相當於虛線部分長度為6公尺，上開白色實線及未
    塗線段之1組車道線部分合計為10公尺），以及兩車行車動
    向（見原審卷二第111至142頁），可整理出如下表所示之行
    車動態及兩車約略車速（小數點2位數以下4捨5入，下同）
    。
編號 畫面影像顯示時間及圖片編號 鑑定意見書影像內行車動態 相關車速推斷（計算式）  1 13時46分15秒847毫秒【編號1-15 847】 被告安全帽自畫面下方出現 略  2 13時46分15秒967毫克【編號1-15 847】 被告機車進入畫面，行駛在中間車道右側 略  3 13時46分16秒087毫秒【編號1-16 087】至同秒297毫秒【編號1-16 297】 左列期間被告機車逐漸向右行駛在中間車道與外側車道間之車道線上；至13時46分16秒297毫秒時，被告機車車尾約在白色車道線的尾端 略  4 13時46分16秒357毫秒【編號1-16 357】 被告機車車尾已越過畫面最下方白色實線車道線尾端 編號4至5此段0.42秒[（777-357）/1000=0.42]期間，被告機車行駛6公尺，車速為14.29公尺/秒，即時速51.43公里/小時。 編號4至7此段0.72秒[（0000-000）/1000=0.72]期間，被告機車行駛10公尺，車速為13.89公尺/秒，即時速50.00公里/小時。 5 13時46分16秒777毫秒【編號1-16 777】 被告機車車尾通過從畫面下方數來第2段白色實線起點   6 13時46分16秒837毫秒【編號1-16 837】 被告機車已經行駛在外側車道左側   7 13時46分17秒077毫秒【編號1-17 077】 被告機車車尾通過從畫面下方數來第2段白色實線尾端   8 13時46分17秒197毫秒【編號1-17 197】 被害人機車進入監視器畫面 略  9 13時46分17秒317毫秒【編號1-17 317】至同秒347毫秒【編號1-17 347】 左列期間被告機車繼續向右偏靠；被害人機車於13時46分17秒317毫秒時通過畫面下方數來第1段白色實線尾端 編號9至11此段0.36秒[（677-317）/1000=0.36]期間，被害人機車行駛10公尺，車速為27.78公尺/秒，即時速100.00公里/小時。 編號9至12此段0.69秒[（0000-000）/1000=0.69]期間，被害人機車行駛16公尺，車速為23.19公尺/秒，即時速83.48公里/小時。 10 13時46分17秒467毫秒【編號1-17 467】 被害人機車車尾煞車燈亮起   11 13時46分17秒677毫秒【編號1-17 677】 被害人機車車尾通過從畫面下方數來第2段白色實線尾端   12 13時46分18秒007毫秒【編號1-18 007】 被害人機車車尾通過從畫面下方數來第3段白色實線起點   13 13時46分18秒067毫秒【編號1-18 067】 兩車發生撞擊 略  
　　則從上開表格所示，既可確認上開行車動態之相對時間及兩
    車約略速率，即可推算出間隔距離。則在自13時46分15秒84
    7毫秒被告安全帽出現於畫面中行駛在中間車道，至同分16
    秒837毫秒被告已行駛在外側車道左側，此段被告騎車自中
    間車道變換至外側車道期間，距離兩車於同分18秒067毫秒
    發生碰撞之時間，分別間隔2.22秒（即2秒220毫秒）、1.23
    毫秒（即1秒230毫秒），則以被告騎車速率約略在秒速14.2
    9公尺、13.89公尺間，可回推被告於同分15秒847毫秒時行
    駛位置距離碰撞地點約為31.72公尺（14.292.22=31.72）
    、30.84公尺（13.892.22=30.84）；於同分16秒837毫秒行
    駛位置距離碰撞地點約為17.58公尺（14.291.23=17.58）
    、17.08公尺（13.891.23=17.08），並取上開鑑定意見即
    上表中有關被害人行車速率中較快者即秒速27.78公尺對被
    告較為有利來計算，被害人於同分15秒847毫秒行駛位置距
    離碰撞地點約為61.67公尺（27.782.22=61.67）；於同分1
    6秒837毫秒行駛位置距離碰撞地點約為34.17公尺（27.781
    .23=34.17）。足見，於同分15秒847毫秒許，兩車間隔距離
    約略為29.95公尺至30.83公尺（61.67-31.72=29.95；61.67
    -30.84=30.83）；於同分16秒837毫秒時兩車間隔距離約略
    為16.59公尺、17.09公尺（34.17-17.58=16.59；34.17-17.
    08=17.09），是以在上開被告騎車欲從中間車道變換車道至
    外側車道過程，兩車距離約略從30公尺上下拉近至17公尺上
    下，至多僅間隔約3組車道線至1組半車道線之距離，此從店
    家監視器影像擷圖畫面顯示，在訴外人騎乘機車明顯超越被
    告車輛之後，被害人機車行駛在外側車道上已超越中間車道
    護欄位置，被告機車與被害人機車之兩車前後所示之間隔距
    離亦大致吻合（見原審卷二第176至180頁），再加上被害人
    顯係以較快之速度自被告右後方角度行駛而來，果若被告於
    此段變換車道期間有確實注意後方來車才變換車道靠右偏行
    ，應可注意到外側車道有移動快速之被害人機車駛來。惟從
    被告始終供稱其變換車道前有確認右後方無來車，才慢慢地
    向右變換車道至外側車道前行，突然我車後車尾就遭撞擊等
    語（見偵卷第10頁、相卷第163頁、原審卷一47頁、原審卷
    二第275至277頁、本院卷第113、222頁），顯然被告根本未
    看到被害人騎車駛來，是其辯稱其有注意後方來車，確認沒
    車之後才變換車道靠右偏行云云，顯不可取。
　㈣被告騎車違反交通注意義務而有過失，與被害人死亡結果間
    存有因果關係：
　　變換車道時，應先顯示欲變換車道方向之燈光或手勢；機車
    變換車道時，應讓直行車先行，並注意安全距離，道路交通
    安全規則第91條第1項第6款、第99條第1項第3款分別定有明
    文。查被告考領有普通重型機車駕駛執照等節，有公路監理
    電子閘門查詢結果1份為憑（見偵卷第109頁），且依其自稱
    有16年之行車經驗，對於上開交通注意義務規定自應知之甚
    詳，而無不知之理。而案發當時情形係天候晴，日間自然光
    線，柏油路面乾燥、無缺陷、無障礙物、視距良好等情，有
    道路交通事故調查報告表（一）1份、事故現場照片存卷可
    參（見偵卷第47、67至76頁）。是依上述行車環境背景條件
    ，被告於案發時並無不能注意之情事，然其在變換車道靠右
    行駛之際，其並未顯示欲靠右偏行之方向燈及手勢，且亦未
    注意右後方之外側車道有被害人機車直行而來，未禮讓在外
    側車道直行之被害人機車先行，即逕行變換車道靠右行駛，
    已違反上開交通注意義務而有過失。且依雙方機車原本行向
    ，倘被告於變換車道時能及早顯示靠右之方向燈或手勢，讓
    被害人可得注意其行車動向，被害人當有較早之機會選擇是
    否避開被告騎車行向或提早減速，惟被告不僅變換車道未顯
    示方向燈或手勢，反而在未注意及禮讓後方直行之被害人機
    車下即貿然變換車道靠右行駛，致被害人反應不及而騎車與
    被告機車發生碰撞，被害人因而人車倒地並生死亡之結果，
    是以被告上開過失行為與被害人死亡結果間存有相當因果關
    係。
　㈤辯護人其餘所辯及車鑑會鑑定意見不可採之理由：
　　⒈行車速度，依速限標誌或標線之規定；汽車行駛時，駕駛
      人應注意車前狀況及兩車並行之間隔，並隨時採取必要之
      安全措施，不得在道路上蛇行，或以其他危險方式駕車，
      道路交通安全規則第93條第1項、第94條第3項亦有明定。
      查事發地點之速限為時速50公里，有道路交通事故調查報
      告表（一）及事故現場照片可證（見偵卷第47、68頁）。
      查依成大基金會鑑定意見書按照卷附監視器影像畫面時間
      及行車動態推算結果，在路口監視器影像部分，被害人行
      車速度推算約為時速100公里、83.48公里，業如前述；另
      經分析店家路口監視器影像部分，被害人行車速度經推算
      後亦約有時速74.48公里（見原審卷二第178頁），顯見無
      論係從路口監視器影像或店家監視器影像角度觀察，被害
      人於案發時之行車速度均已超越事發地點之速限即時速50
      公里，而有超速之情事。又依路口監視器影像畫面所整理
      出之上表行車動態，兩車係於13時46分18秒067毫秒發生
      撞擊，惟被害人係於同分17秒467毫秒即碰撞前之600毫秒
      即0.6秒前才採取煞車之反應措施，益徵其未及時注意車
      前狀況，是其就本件事故之發生，亦有上開超速及未注意
      車前狀況之違反交通注意義務行為，固同有過失。
　　⒉辯護人雖援引成大基金會下列鑑定意見：「本鑑定分析，
      透過連續影像畫面的影像處理，……，可以確定林瑛美重機
      車向右偏靠時，右後方的方向燈是不亮的；因此不論林瑛
      美是否沒有開啟右轉方向燈，或是右轉方向燈故障以致無
      法正常運作；右轉方向燈沒有正常運作閃爍，都會使得許
      家銘重機車無法及時規避向右偏靠的林瑛美重機車……」，
      而推斷鑑定意見亦認不論被告有無開方向燈，即便有開啟
      ，亦會使被害人之機車無法及時規避向右偏靠的被告機車
      云云。然細譯上段鑑定意見文義，其真意應係指：在被告
      機車靠右行駛時，其機車右後方之方向燈確定是不亮的，
      而不論「不亮的原因」係因被告未開啟方向燈、右轉方向
      燈故障以致方向燈無法正常運作，或是右轉方向燈未正常
      運作閃爍，此「右轉方向燈不亮的情形」都會導致被害人
      機車無法及時規避向右偏靠的被告機車。故此段鑑定意見
      並無法導出辯護意旨所執之「不論被告有無開方向燈，即
      便有開啟，被害人之機車亦無法及時規避向右偏靠的被告
      機車」之推論結果，反而係更清楚說明被告騎車變換車道
      靠右偏行時未顯示方向燈，係使被害人無法及時規避被告
      機車之關鍵所在，故此部分辯護意旨，顯容有誤會，亦乏
      依據，並不可採。
　　⒊另辯護人援引汽車行駛距離及反應距離一覽表、車速與停
      車距離表，認為以被害人騎車時速為100公里而言，需要7
      0.8公尺之距離才可及時煞停，但被害人卻直至撞擊被告
      前1秒才按煞車，可見其超速行為已超越被告有無打方向
      燈之因果關係。鑑定意見僅止於看圖說故事，不可採信云
      云。惟此節辯護意旨顯忽略道路交通活動為所有參與道路
      交通者之相互動態過程，要避免同向移動之前後兩輛機車
      發生碰撞，並非僅有仰賴後車煞車減速至零一途，蓋因一
      般車道寬度尚可容兩機車併行，只要前車、後車能互相觀
      察、預料對方之動線，保持在及時可採取必要安全措施諸
      如減速或偏移行向等狀態，尚能避免事故之發生。回歸本
      案，被告原騎車行駛在中間車道，其既欲變換至外側車道
      靠右行駛，而開創變換行向之風險，自應先確保後方無來
      車而與之無交會之危險，才能改變行向，並應顯示方向燈
      或手勢向後車示警，使原駕駛在外側車道之用路人能透過
      此一示警舉動知悉前方有車切入其原本行向，而及時採取
      減速或偏移行向等反應措施。然被告騎車從中間車道變換
      至外側車道靠右行駛之過程，應可發現被害人自外側車道
      快速移動而來，卻疏未注意，即開始變換車道靠右行駛，
      並在此一過程中全程均未顯示方向燈或任何手勢，業經本
      院認定如前，而未給予後方來車即被害人機車知悉被告機
      車正在靠右行駛而接近被害人機車行向機會，復被害人本
      身亦有超速及未注意車前狀況之過失，以致被害人未能及
      時減速或採取偏移行向等反應措施，是雙方就事故之發生
      均有上述各自過失而共同導致本起交通事故之發生。成大
      基金會鑑定意見書亦認被告騎車向右變換車道並持續向右
      偏駛時，未注意右後來車，且在右轉方向燈沒有閃爍發生
      作用情況下持續向右偏駛，與被害人騎乘機車違規超速駕
      駛，未警覺注意左前方右轉方向燈不亮，均同為本起交通
      事故之肇事原因（見原審卷二第214至216頁），又該鑑定
      意見乃係綜參警繪紀錄、當事人之陳述、現場照片及檢視
      Google街景圖，對肇事前後當事人、車、路與環境狀況進
      行各別分析，並檢視卷附各相關關鍵影像逐一說明觀察所
      得及為整體分析而得出上開鑑定結果，應屬可採。則在被
      害人騎乘機車可得迴避本案事故發生手段，尚包括及時發
      現被告機車動向而採取偏移行向之作法下，自無從單以被
      害人騎車存有超速之過失，即謂可中斷被告變換車道靠右
      行駛未顯示方向燈或手勢之過失行為間與本件交通事故發
      生之因果關係，辯護意旨以本起交通事故全為被害人超速
      行駛之過失所致，與被告騎車有無顯示方向燈無關，而認
      被告無過失，並進而指謫成大基金會鑑定意見不可採云云
      ，自無可取。
　　⒋辯護意旨另以機車車速於時速100公里時會產生「坑道視覺
      」，水平視野只有35到40度，成大基金會鑑定意見未說明
      坑道視覺對於反應及煞車時間之距離是否需要更長，顯有
      重大瑕疵云云。然依辯護意旨所提出相關文章有關「坑道
      視覺」之說明，係指隨車速之增加，週邊視界將隨之縮小
      ，當週邊視界小於40度時稱為「坑道視覺」，駕駛人必須
      憑藉頭部擺動以補償視野之不足……等語（見原審卷二第30
      9頁），可見此一受行車速度影響所產生之「坑道視覺」
      ，僅係影響眼前視野可見角度，因而需透過駕駛人擺動頭
      部藉以擴大視野範圍，而非係指會因此看不清前方行車動
      作或動向，故辯護人當庭辯稱「坑道視覺」會使時速100
      公里之駕駛人只能看的到前方非常微小的點，看不清動作
      云云，似有誤會。辯護人雖提出網路影片擷圖3張（見本
      院卷第233、235頁），欲證明機車駕駛人於發生坑道效應
      時，眼前可見之視野僅剩前方一點云云，然依辯護人所提
      前開網路影片擷圖所示，駕駛之前方視野尚可及道路雙向
      各2車道及雙側路旁之景物，並無其所稱機車駕駛人於坑
      道效應時，眼前可見之視野僅剩前方一點之情況。況縱行
      車速度會影響駕駛人之動態視力，然此時更是需要仰賴前
      車能及時顯示方向燈光向後方來車示意其行車動向，而非
      要求後車駕駛人需自行辨別、猜測前車狀態何時會發生改
      變，待交通事故發生後將責任均推諉係後車超速及未注意
      車前狀況所致。辯護人此部分所辯，亦無可採
　　⒌辯護意旨另以被害人所戴的安全帽為3/4罩，且具有安全等
      級最高的雙D扣環，只要有扣即便遭如何撞擊均不可能脫
      落，但經撞擊後該安全帽卻立即噴飛，且安全帽照片亦顯
      示扣環是打開的，可證被害人雖有戴安全帽但卻未扣扣環
      以致無法保護頭部，如其有扣好安全帽，必定不會產生死
      亡結果，此一情事亦中斷被告有無打方向燈之因果關係云
      云。然辯護意旨上述有關安全帽只要有扣均不可能脫落及
      有扣好安全帽必不會產生死亡結果云云，均僅係個人假設
      意見，蓋安全帽扣好後是否鬆脫，除受扣環拉扯力道影響
      外，尚涉及撞擊力道來源強度、角度、翻脫角度及姿勢、
      扣環牢靠及老舊程度等諸多因素影響，且安全帽未從頭部
      脫落但仍生致死結果之交通事故所在多有，安全帽此類護
      具之功能無非係在減緩衝擊力道，而非未謂只要有安全帽
      即不可能生頭部重創或死亡之結果，是上開假設意見並無
      法得出本案被害人頭戴之安全帽如未鬆脫，必定不可能發
      生死亡結果之推論，更不能以此反推被害人之死亡與被告
      上開過失行為間無因果關係。而本案被害人縱有未戴妥安
      全帽之情，亦僅係與有過失，仍無解於被告前揭過失責任
      。辯護人此節意見，仍非可採。至於成大基金會於鑑定意
      見書中關於被害人安全帽係如何鬆脫之意見，並未為本院
      所採，且此部分並不涉及有關被告行車上有無過失上之判
      斷，不影響該鑑定意見書中對於肇事責任分析及認定之結
      論，辯護人執此認該鑑定意見全盤不可信云云，亦不可採
      。
　　⒍辯護意旨另以從被害人血液酒測值為3.5mg/dl，加上被害
      人自案發到死亡乃經醫院搶救，過程中有加強輸液，可知
      被害人於案發當時有飲酒致無一般正常駕駛人之應變與預
      見他車將有變換車道行為並事先防範之駕駛能力云云。觀
      諸天主教永和耕莘醫院生化（急診）檢驗報告，被害人送
      醫急救後，經抽取其血液進行生化檢驗，固測得其血液酒
      精濃度為3.5mg/dl（見偵卷第59頁），而以吐氣酒精濃度
      1mg/l（毫克/公升）等於血液酒精濃度210mg/dl（毫克/
      分升）進行換算（見偵卷第61頁），被害人測得之吐氣酒
      精濃度相當為0.0167mg/l（1/210×3.5=0.0167，此部分因
      數字甚小，故取小數點第4位以下4捨5入），低於刑法第1
      85條之3第1項第1款所定之法定標準值0.25mg/l甚多，已
      難認案發當時被害人之駕駛能力會受到此一甚低之酒精濃
      度影響。又參上開檢驗報告下方收件日期及完成日期所示
      時間可知，被害人之血液檢體係於108年11月11日即案發
      當天14時53分許前即已採取，方可能於同日14時53分許完
      成收件，並於同日15時13分許檢驗完成（見偵卷第59頁）
      ，而案發時間為同日13時46分許，距離上開血液檢體採取
      時間，至遲僅間隔1小時7分，且因車禍昏迷當事人無法以
      吐氣方式檢測體內酒精濃度，故係送醫時委由醫療院所採
      集血液檢體進行酒精濃度檢驗，此為此類樣態事故例行之
      作業程序，醫療院所在採集血液檢體時皆知悉採驗目的，
      本會提早採集血液檢體進行檢驗，故難認被害人血液檢體
      之採集，會有如辯護意旨所指稱之在死亡前受到大量輸液
      影響之情形，辯護意旨遽認被害人因飲酒而乏正常應變能
      力云云，仍非可取。
　　⒎又本起交通事故固曾送請新北市政府車輛行車事故鑑定委
      員會鑑定事故原因，其鑑定意見為被害人駕駛普通重型機
      車，未注意車前狀況，為肇事原因；被告駕駛普通重型機
      車，無肇事因素云云，嗣經送請覆議後，仍維持同一結論
      等情，有新北市政府車輛行車事故鑑定委員會109年1月10
      日新北車鑑字第0000000號鑑定意見書、新北市政府交通
      局110年5月6日新北交安字第1100505875號函及檢附之新
      北市車輛行車市鑑定覆議會鑑定覆議意見書各1份在卷可
      參（見偵卷第147至149頁、原審卷一第287至290頁），且
      依新北市政府交通事件裁決處109年12月28日函略稱：上
      開鑑定意見係參照道路交通事故現場圖、道路交通事故現
      場照片，道路交通事故調查報告表，當事人筆錄、監視器
      錄影畫面等跡證，了解肇事經過及分析駕駛行為（兩車肇
      事前係行駛於同一車道，為前、後車之相對行使狀態，後
      車應注意車前狀況），並依據道路交通安全規則等相關法
      規，判斷路權歸屬，各委員本其專業以合議方式作成鑑定
      意見供參等語（見原審卷一第217頁），然上開鑑定意見
      顯未考量依據路口監視器影像畫面所示，於畫面時間13時
      46分16秒087毫秒許，被告仍騎乘機車在中間車道內，於
      約將近2秒後之同分18秒067毫秒，兩車即在外側車道發生
      碰撞，在此一過程中被告始終處於靠右偏行之狀態，並因
      而變換車道，是被告駕駛方向並非直行，而係持續靠右偏
      行，自應負有顯示車輛方向燈或手勢示警及禮讓後方車輛
      先行並應注意安全距離之義務，而非以發生撞擊時，被告
      已騎車進入外側車道內即認此單純屬前後2車在同一車道
      內行駛之狀況，故此部分鑑定意見未探究上情，且未斟酌
      被告是否有顯示方向燈或手勢示意行車動向之情事，考量
      上尚非完備，是上開行車事故鑑定委員會鑑定意見書及覆
      議結論為本院所不採，而無法作為對被告有利之認定，併
      此敘明。
　㈥綜上，本案事證已臻明確，被告犯行洵堪認定，應依法論科
    。辯護人雖聲請：
　　⒈傳喚證人林柏耘，稱其為騎乘在被害人後方之騎士，可  
      以證明被害人於案發時是有意超車，但因誤判車距而追撞
      被告機車等事項云云。惟被告與被害人兩車之行車動線，
      業經卷附路口監視器影像及店家監視器影像拍攝，而經成
      大基金會格放後就關鍵畫面逐一提出，是此等客觀行車動
      線跡證已臻明朗，無再傳喚證人林柏耘到庭說明之必要。
　　⒉傳喚被害人安全帽品牌之公司代表到庭說明雙D扣案全帽再
      撞擊時有無可能噴飛？或係越勒越緊云云，然此部分仍無
      法推翻被告上開過失行為與本起交通事故及被害人死亡結
      果之發生間相當因果關係之認定，業如前述，亦無調查之
      必要。
　　⒊調查新北市政府消防局第七大隊永平消防分隊救護車之出
      勤紀錄及工作日誌及永和耕莘醫院之護理紀錄，以確認被
      害人是否於救護車上，經醫護人員急救而實行大量輸液之
      行為及係因何原因以致酒精代謝濃度甚快云云，惟此待證
      事項純屬辯護意旨空言推論，尚未確立有此前提事項存在
      ，且案發當時被害人之駕駛能力並未因此受到影響，亦經
      本院認定如前，是此部分仍無調查之必要。
　　⒋重新擇定鑑定機關，以鑑定被告變換車道完成之時點、被
      害人、被告之車速、被告與被害人間於本件車禍故發生前
      之相對距離變化情形及被害人之反應時間與煞車距離及與
      車速間之變化情形云云，然本案事證已明，本院認無再重
      新擇定鑑定機關重為鑑定之必要。
　　⒌重新勘驗環河西路二段、保順路口監視器錄影畫面，以證
      明被告機車之行車方向及事實經過云云，然上開監視器祿
      影畫面業經原審勘驗，製有勘驗筆錄在卷（見原審卷一第
      49至50、55至68頁），本院認無再行勘驗之必要。
　　⒍函衛生福利部中央健康保險署臺北業務組，調取被害人於1
      05年1月1日至108年11月13日之健保與就醫紀錄，以證明
      被害人是否因疾病或服用精神藥物，導致駕駛能力降低而
      無法正常駕駛云云。惟此待證事項純屬辯護意旨空言推論
      ，尚未確立有此前提事項存在，亦無調查必要。　　　
三、論罪：　　
　㈠核被告所為，係犯刑法第276條之過失致人於死罪。
　㈡被告於本件交通事故發生後，在犯罪未被有偵查犯罪權限之
    機關或公務員發覺前，主動向據報前往現場處理之員警表明
    係肇事者，而願接受裁判之情形，有道路交通事故肇事人自
    首情形記錄表1紙在卷可參（見偵卷第63頁），合於自首要
    件，爰依刑法第62條前段規定減輕其刑。
四、駁回上訴之理由：
　㈠原審以被告過失犯行事證明確，適用刑法第276條、第62條前
    段，刑法施行法第1條之1第1項規定，並以行為人之責任為
    基礎，審酌被告騎乘普通重型機車參與道路交通，本應小心
    謹慎以維自身及他人之安全，在欲變換車道之狀況下，竟未
    顯示方向燈及注意後方來車，即貿然向右變換車道，駛入外
    側車道內，並持續偏右行駛，以致超速及未注意車前狀況之
    被害人騎車駛來未能及時注意上情，煞車不及追撞被害人機
    車之各自過失程度，並致生被害人死亡結果，侵害被害人生
    命法益，亦造成被害人父母即參與人2人間心中傷痛之損害
    結果，兼衡被告前無犯罪前科紀錄，有本院被告前案紀錄表
    1件存卷可查，素行尚佳，及其自陳學歷為高中畢業，與配
    偶育有2名小孩，需扶養小孩，經濟狀況普通之生活狀況（
    見原審卷二第278頁），暨其犯後迄今，顯未檢討其本次變
    換車道過程有明顯未顯示方向燈及未注意後方來車等疏失，
    亦尚未能與被害人之父母達成和解之犯後態度等一切情狀，
    量處有期徒刑1年，尚無不合，應予維持。
　㈡檢察官上訴意旨略以：被告矢口否認犯罪，未能正視其過失
    並坦然面對錯誤，毫無悔意，且於犯後未與被害人家屬和解
    ，造成被害人家屬痛苦與不安，原判決量刑過輕，請求撤銷
    改判，量處被告較重之刑云云。按量刑係法院就繫屬個案犯
    罪之整體評價，為事實審法院得依職權自由裁量之事項，量
    刑判斷當否之準據，應就判決之整體觀察為綜合考量，並應
    受比例原則等法則之拘束，非可恣意為之，致礙其公平正義
    之維護，必須兼顧一般預防之普遍適應性與具體個案特別預
    防之妥當性，始稱相當。苟已斟酌刑法第57條各款所列情狀
    ，而未逾越法定刑度，如無偏執一端，致有明顯失出失入之
    恣意為之情形，上級審法院即不得單就量刑部分遽指為不當
    或違法（最高法院100年度台上字第5301號判決意旨參照）
    。查原審於量刑時已詳予審酌刑法第57條各款及前開所列情
    狀，予以綜合考量，就被告所犯判處有期徒刑1年，就刑罰
    裁量職權之行使，既未逾越法律所規定之範圍，亦無濫用權
    限之情形，難遽謂原判決就此部分之量刑有何不當，縱與檢
    察官主觀上之期待有所落差，仍難指其量刑有何不當或違法
    。是檢察官上訴請求從重量刑云云，為無理由，應予駁回。
　㈢被告仍執前詞否認犯罪，提起上訴，亦無理由，應予駁回。 
據上論斷，應依刑事訴訟法第368條，判決如主文。
本案經檢察官陳雅詩提起公訴，檢察官劉家瑜提起上訴，檢察官
孫冀薇到庭執行職務。
中　　華　　民　　國　　111 　年　　5 　　月　　31　　日
               刑事第二十三庭   審判長法　官  許永煌
                                      法  官  吳定亞
                                      法　官  黃美文
以上正本證明與原本無異。
如不服本判決，應於收受送達後20日內向本院提出上訴書狀，其
未敘述上訴之理由者並得於提起上訴後20日內向本院補提理由書
（均須按他造當事人之人數附繕本）「切勿逕送上級法院」。
                                      書記官  鄭巧青
中　　華　　民　　國　　111 　年　　5 　　月　　31　　日
附錄：本案論罪科刑法條全文
中華民國刑法第276條
因過失致人於死者，處5年以下有期徒刑、拘役或50萬元以下罰
金。